臺灣高等法院民事判決　　　　　　　　　 95年度上字第789號
上　訴　人　甲○○
訴訟代理人　顏火炎律師
被 上訴 人　乙○○
訴訟代理人　蕭佳灶律師
上列當事人間損害賠償事件，上訴人對於中華民國95年8月7日台
灣士林地方法院94年度重訴字第 357號第一審判決提起上訴，本
院於95年12月19日言詞辯論終結，判決如下：
    主  文
原判決關於命上訴人給付超過新台幣佰拾捌萬貳仟陸佰陸拾
貳元本息部分及該部分假執行之宣告，暨訴訟費用之裁判除確定
部分外均廢棄。
上開廢棄部分，被上訴人在第一審之訴及其假執行之聲請均駁回
。
其餘上訴駁回。
第一、二審訴訟費用除確定部分外，由被上訴人負擔百分之三，
餘由上訴人負擔。
    事實及理由
一、本件被上訴人主張略以：兩造於民國93年9月7日簽立不動產
    買賣合約書，約定由被上訴人以新台幣（下同）2350萬元向
    上訴人購買台北市○○區○○段 2小段第83之2及第85地號2
    筆土地及其上門牌號碼台北市○○區○○路 136號之未保存
    登記建物（即秘密花園餐廳，下稱系爭建物）。按系爭建物
    包括玻璃採光罩建物（附圖A1、A2）、水泥建物（附圖B1、
    B2）及木造建物（附圖C1、C2、D）3部分。前開水泥及木造
    建物為訴外人賴理生於84至85年間利用原有豬舍之水泥結構
    建造，現為「秘密花園餐廳」之廚房、櫃臺及餐廳，而前開
    玻璃採光罩建物則為賴理生於89年拆除上訴人興建之鐵皮屋
    後所興建，現為「秘密花園餐廳」之餐廳，系爭建物使用之
    建材包含預拌混凝土、鋼筋、屋頂輕型鋼構架、玻璃屋頂、
    屋頂烤漆鋼浪板及天花板釘企口PVC材等項， 均已與原有「
    磚造」之豬舍不同。且原有之豬舍及鐵皮屋均無足避風雨，
    亦無獨立之經濟使用目的，故經賴理生重建為系爭建物後，
    自由賴理生取得系爭建物所有權。況上訴人與賴理生於89年
    ６月27日簽立之土地租賃契約書僅包括前開土地西半部，並
    未包括系爭建物坐落之東半部土地，足見上訴人簽訂前開契
    約時已自認系爭建物為賴理生所有。且前開土地租賃契約書
    第7、8條尚約定賴理生於租賃期滿應將地上物清除云云，亦
    足見賴理生承租西半部土地係為興建地上物，故系爭建物之
    處分權人確為賴理生。系爭建物既為賴理生所有，上訴人顯
    無法依兩造不動產買賣合約書約定將系爭建物所有權及使用
    權等相關權利移轉予被上訴人，就此自應負不完全給付及權
    利瑕疵擔保損害賠償責任。又鑑定項目編號1至7均屬系爭建
    物之施作工程，編號17「戶外枕木平台（含欄杆）」與坐落
    土地並未達非毀損不能分離或分離需費過鉅之情形，難謂已
    附合於土地，縱認已附合於土地，因系爭建物之處分權人為
    賴理生，賴理生得於返還土地前處分及拆除前開平台，故上
    訴人就該部分仍屬不能給付。爰依民法第227條及第348條、
    第353條規定請求上訴人賠償不能取得建物之損害等語。 於
    原審聲明：上訴人應給付被上訴人 450萬元及自起訴狀繕本
    送達上訴人翌日起算至清償日止，按法定利率週年利率5%計
    算之利息（原審僅判決上訴人應給付被上訴人 348萬8871元
    ，上訴人就其敗訴部分提起上訴。被上訴人就其敗訴部分則
    未提起上訴，該部分自已確定）。並答辯聲明：(一)上訴駁回
    。(二)第二審訴訟費用由上訴人負擔。
二、上訴人則以：其於69年 6月24日向訴外人張勝粟及張阿義購
    買系爭土地及建物，當時該建物已可遮風避雨，並有水錶及
    電錶，並非荒廢之豬舍，上訴人買受後大舉整修，並於80年
    間將系爭建物及土地無償借予賴理生使用，且於88年間將系
    爭建物加蓋為 2層樓鐵皮屋，嗣賴理生雖將屋頂換成玻璃屋
    頂及為整修裝潢，惟因附合關係系爭建物仍屬上訴人所有，
    賴理生並未因此取得所有權。因「秘密花園」經營狀況好轉
    ，嗣上訴人即向賴理生酌收租金。又上訴人與賴理生於89年
    ６月27日訂立之租約範圍僅限於系爭土地西半部，係因當時
    上訴人２兄許彥凱表示要買受東半部，且因當時賴理生已在
    經營「祕密花園」， 故租約第1條始記載東半部土地現為「
    秘密花園」用地，並非自認系爭建物為賴理生所有。又該租
    約第7、8條「租賃期滿３個月內清除地上物並將租賃土地交
    還」，係指清除屬於賴理生所有之動產，並非指系爭建物。
    又縱應負賠償責任，系爭建物買賣契約並未單獨定價，經鑑
    定之價格過高，且鑑定報告中施工費用第11項「屋頂輕型鋼
    構架」及第12項「玻璃屋頂」之造價與賴理生實際花費不符
    。又賴理生並無整地、放樣、灌漿等施工行為，故施工費概
    算表之整地放樣預拌混凝土（含灌注）模板鋼
    筋砌1B牆費用均不應計入。再第17項戶外枕木平台（含欄
    杆）非屬建物，且除系爭建物外之地上物均已附合於土地，
    均不能計入系爭建物之價值等語，資為抗辯。爰上訴聲明：
    (一)原判決不利於上訴人部分廢棄。(二)廢棄部分，駁回被上訴
    人在第一審之訴及假執行之聲請。(三)第一、二審訴訟費用由
    被上訴人負擔。
三、兩造不爭執之事實：
  (一)兩造於93年9月7日簽立不動產買賣合約書，約定由被上訴人
    以2350萬元向上訴人購買台北市○○區○○段2小段第83之2
    及第85地號２筆土地及坐落其上門牌號碼為台北市○○區○
    ○路136號之未保存登記系爭建物（即秘密花園餐廳）， 依
    約上訴人應於94年7月1日交付系爭建物予被上訴人。(二)依鑑
    定報告第6-8 頁程式計算施工費、重建成本、成本價格及情
    況調整率計算正常價格。
四、本件兩造爭點為：(一)系爭建物是否為上訴人所有而有無給付
    不能問題？(二)被上訴人得否請求上訴人賠償？其金額若干為
    合理？茲就兩造爭點分述如下：
五、系爭建物非上訴人所有而構成給付不能：
  (一)按民法第66條第１項所謂得為不動產之定著物，係指非土地
    之構成部分，繼續附著於土地，而達一定經濟上目的，不易
    移動其所在之物而言。尚未完工之房屋，須已足避風雨，可
    達經濟上使用目的者，始足為獨立之不動產（最高法院70年
    台上字第2221號判例、63年度第6次民庭庭推總會決議 (一)
    參照）。是判斷系爭建物是否上訴人所有，自應以上訴人主
    張之原有建物是否仍然存在，有一定經濟目的，足以遮風避
    雨為斷。
  (二)經查被上訴人否認上訴人原有建物仍存在，主張系爭建物係
    訴外人賴理生所有而非上訴人所有等乙事，業據提出訴外人
    賴理生與上訴人間土地租賃契約書、照片及剪報為證（見原
    審卷1第13、99至106頁），揆諸土地租賃契約所示，賴理生
    確實向上訴人租賃系爭土地建造秘密花園餐廳建物，由現場
    相片及85年、86年間之剪報報導，可知系爭土地上面當時原
    為破棄豬舍，經賴理生改建為現有建築等情事，並經證人賴
    理生結證稱 ：「（系爭建物）是我建的，在84年的時候...
    我就著手蓋攝影棚，原來的現況是沒有任何屋頂的荒廢豬舍
    ，高度及腰，僅西面的一片牆高度2、3公尺現仍留存，當時
    裏外雜草叢生，當時的情形如同卷１第99頁右上角的照片，
    第1次蓋了約20坪的鐵皮屋，是1個郭姓的鐵架工，花了約11
    、12萬元左右，鐵皮屋頂是拷漆板，下面有6至8根的柱子，
    沒有另外造牆，從豬舍（腰部）以上我是釘木板（柳安木）
    3公分正方的木條當支架，外面再包3夾板，所以下半部是豬
    舍的磚牆（有部分就如鑑定報告書的編號14照片）... 庭提
    編號1、2的照片都是84年10月開幕後拍的照片（見原審卷２
    第99、100頁），編號3的照片（見原審卷2第101頁）是開幕
    後於84年12月加蓋洗手間的照片，編號４是蓋完洗手間後在
    85年拍的（見原審卷2第102頁）」「上訴人就在他的部分於
    89年蓋了1個很高的鐵皮屋（如同編號6的照片--見原審卷２
    第104頁），說他要開牛肉麵店， 並住在鐵皮屋的上面的夾
    層，後來他放棄了，來找我談要租我，我同意租，價錢是每
    月3萬5000元（即原審卷１第13頁原證1的契約），因為他的
    鐵皮屋太大，建管處有公文來要拆，我要求要拆掉，我們就
    談好，我自費拆除，並花５萬元買木料，後來我把木料轉送
    朋友，後來我就把鐵皮屋拆了，只留下幾根支架，拆了之後
    我做了1個3米高的玻璃房（89年訂完契約之後），89年動工
    ，這次只有我和朋友DIY鐵皮屋頂（如同上訴人訴代95年4月
    7日庭提照片--見原審卷1第158、159頁），玻璃花了10萬元
    ，地板水泥重舖，柱子也是找泥水匠，屋頂高約３米，後來
    有加做木窗，今年初再找1位陳姓木工，做另外1面的木窗，
    就是現在的樣子」等語（見原審卷2第83、84頁筆錄）。
  (三)依前揭證人賴理生證述之情節，對照台北市士林地政事務所
    製作之複丈成果圖（如附圖）、鑑定人林文徹建築師於鑑定
    報告所附「鑑估標的物現況平面示意圖」及照片（見原審卷
    2 第32、56至69頁），系爭建物1.玻璃採光罩建物部分（即
    附圖A1、A2部分）和2.以外之水泥建物（即附圖B1、B2部分
    ）、 木造建物（即附圖C1、C2、D部分）係不同時期所建造
    ，前者係89年證人賴理生拆除上訴人所興建之鐵皮屋後重建
    為玻璃屋頂；後者則係84至85年部分利用原有豬舍之水泥結
    構（附圖B1、B2部分）， 由木工興建（附圖C1、C2、D部分
    ）所建造。又附圖B1、B2部分雖有利用原有豬舍之結構，惟
    現況為「秘密花園餐廳」之廚房、櫃臺、餐廳，對照鑑定報
    告所附編號23至29號照片，已然迥異於「豬舍」，證人賴理
    生所述腰部高度以下係利用豬舍原有磚牆，腰部高度以上部
    分架設木條、包覆３夾板，再加上鐵皮屋頂等情事應屬可信
    。至89年所興建之玻璃採光罩建物部分（即附圖A1、A2部分
    ），現況為「秘密花園餐廳」之餐廳部分，對照證人賴理生
    所提89年６月19日所攝鐵皮屋照片及鑑定報告所附編號15至
    22號照片，亦可信證人賴理生所述拆除原有鐵皮屋頂，改建
    為３公尺高之玻璃房，製作水泥柱、木窗、重舖水泥地面等
    情事，亦屬可信。參以如上述鑑估報告，本件經林文徹建築
    師勘估結果， 系爭建物使用之建材包含預拌混凝土（120立
    方米）、鋼筋、屋頂輕型鋼構架、玻璃屋頂、屋頂烤漆鋼浪
    板、 天花板釘企口PVC材等項，均非「磚造」豬舍原有之材
    質，足見係賴理生建造無訛。
  (四)再查，上訴人與證人賴理生於89年６月27日所簽立承租台北
    市○○區○○段２小段第83之2及第85地號2筆土地西半部之
    「土地租賃契約書」，並未包括建物，此由該土地租賃契約
    書第1條開宗明義約定 ：「甲方（即上訴人）土地坐落台北
    市○○區○○段2小段第85、83之2地號兩筆土地內西半部如
    附圖所示斜線部分面積合計約150坪出租予乙方（ 即賴理生
    ）（註：前項兩地號內斜線以外東半部之土地現為乙方『秘
    密花園』用地）」 等語可知，是上訴人於89年6月27日簽立
    前開契約時，亦自承「秘密花園」係證人賴理生所有；另第
    7 條約定：「租賃期滿時，如雙方不再續約，乙方（即賴理
    生）應於租賃期滿時起３個月內清除地上物並將租賃土地交
    還甲方（即上訴人）」；第８條亦約定：「租賃期滿乙方未
    依第７條規定履行時，乙方同意甲方有權將地上物視同廢棄
    物清除，乙方絕無異議」等語，均有土地租賃契約書可考（
    見原審卷１第13頁），是依前開契約約定內容觀之，89年證
    人賴理生向上訴人承租所謂西半部土地之始，即係意在建造
    系爭地上建物，地上物處分權人係為賴理生。上訴人雖辯稱
    當時只訂約租賃西半部係因訴外人許彥凱要買受，東半部又
    由許彥凱收租云云，惟未舉證以實其說，況亦無從推翻租賃
    契約所載當時已自承秘密花園餐廳屬於賴理生所有之認定。
    上訴人又主張於69年６月24日向原地主張勝粟、張阿義購買
    土地時，其上已有「現有農舍壹棟及地上物」之記載，是可
    以遮風避雨建物，非賴理生所謂荒廢豬舍云云，但查上訴人
    所舉買賣契約書係記載為「包含現有豬舍壹棟及地上物全部
    」， 有買賣契約書為證（見原審卷1第66頁），合約書上寫
    明是「現有豬舍壹棟」，至80年交賴理生使用時因經過相當
    期間未維修使用，衡情已經自然廢棄為可採，與賴理生所證
    述該建物為廢棄豬舍相符，上訴人所述與契約所載已有不合
    ，亦不能證明所主張建物仍存在並能交付被上訴人使用，此
    部分所辯亦非可採。
  (五)從而，本件系爭建物如附圖所示B1、B2部分原屬豬舍；如附
    圖所示A1、A2部分，則為無牆垣之鐵皮覆頂地上物（上訴人
    95年4月7日庭提照片、證人賴理生95年7月21日庭提編號6照
    片參照--見原審卷1第158頁、卷2第104頁），經證人賴理生
    拆除屋頂後，豬舍僅餘高度及腰之牆壁，鐵皮屋亦僅餘支架
    ，均無足避風雨，亦無獨立之經濟使用目的，原建物其時應
    已滅失，其所餘部分磚瓦、材料，於證人賴理生重建系爭建
    物時，已附合而為新建建物不動產之一部分，應由證人賴理
    生自建取得重建後之系爭建物所有權應堪認定。至上訴人所
    聲明之證人許春華、翁蔡方英所為陳述為69年上訴人向原地
    主買地及70餘年翁蔡方英欲購買系爭土地之事，與賴理生84
    年開始建造系爭建物已經過相當時日，再該２人均非有建築
    專業之人員，且迄今又事隔多年，證詞內容多有模糊不確定
    ，況翁蔡方英所陳述係上訴人建築鐵皮屋之經過，此部分與
    賴理生證述並無不符，尚無從以渠等之陳述推翻前揭事證所
    認定之事實。又上訴人所稱系爭建物地目為林地及旱地，農
    舍不能擴建云云，則係屬證人賴理生有無違反相關建築管制
    行政法規之認定問題，違反行政管制規定而興建之建物所在
    多有，自無從以行政管制規定之存在遽予推論系爭建物無另
    行興建之事實。
六、被上訴人得請求賠償，其金額如下：
  (一)按「物之出賣人，負交付其物於買受人，並使其取得該物所
    有權之義務。」「出賣人不履行第348條至第351條所定之義
    務者，買受人得依關於債務不履行之規定，行使其權利。」
    「因可歸責於債務人之事由，致給付不能者，債權人得請求
    賠償損害。」， 民法第348條第1項、第353條、第226條第1
    項定有明文。又「負損害賠償責任者，除法律另有規定或契
    約另有訂定外，應回復他方損害發生前之原狀。」「不能回
    復原狀或回復顯有重大困難者，應以金錢賠償其損害。」「
    損害賠償，除法律另有規定或契約另有訂定外，應以填補債
    權人所受損害及所失利益為限。」民法第213條第１項、 第
    215條、第216條第1項亦分別定有明文，且民法第226條第１
    項規定債務人給付不能所負之損害賠償責任，係採取完全賠
    償之原則，其應回復者並非「原有狀態」，而係「應有狀態
    」，應將損害事故發生後之變動狀況考慮在內，故給付標的
    物之價格當以債務人應為給付之時為準（最高法院92年度台
    上字第829號判決意旨參照）。 查本件上訴人出賣系爭未辦
    保存登記建物予被上訴人，雖無從辦理所有權移轉登記而無
    法使被上訴人取得所有權，仍負交付其物於被上訴人及使取
    得事實上處分權，因系爭建物非上訴人所有已如前述，詎系
    爭建物之所有權人賴理生於原土地租賃契約租期屆滿時未搬
    離，尚且於94年6月8日委託深耕法律事務所以94年耕律字第
    32號函文表示系爭地上建物為其斥資興建，而不願搬離之旨
    ，有信函一份附卷可稽（見本院卷第48頁）。上訴人既無從
    依兩造間買賣契約交付系爭建物及移轉系爭建物事實上處分
    權予被上訴人，核屬買賣標的物給付不能，被上訴人自得依
    上揭規定請求上訴人賠償損害。
  (二)次按，兩造約定上訴人應於94年7月1日交付系爭建物予被上
    訴人，上訴人斯時仍未取得系爭建物之事實上處分權而無從
    交付系爭建物、移轉系爭建物事實上處分權於被上訴人，依
    社會通念，其不能之狀態於應移轉時即已確定，依前揭規定
    及說明，自應以金錢賠償被上訴人，並以94年7月1日上訴人
    應給付被上訴人時系爭建物之價額為計算準據。查本件系爭
    建物未獨立約定價金，經原審囑託林文徹建築師事務所鑑定
    結果，認系爭建物價值為450萬元， 有鑑定人製作之鑑定報
    告附卷可稽（見原審卷２第21頁），惟估價鑑定報告中「勘
    估標的營造施工費概算」表（見原審卷２第34頁）如前述賴
    理生證稱：拆鐵皮屋後留下支架，重舖地板水泥，找泥水匠
    作柱子等情事，則並無另行整地放樣，是編號1整地、2放樣
    ，亦應剔除；另編號17戶外枕木平台（含欄杆）部分，依其
    設置情形，尚難謂與坐落之土地已達非毀損不能分離，或分
    離需費過鉅之情形，難謂已附合於土地；況縱認已附合於土
    地，依證人賴理生與上訴人間前揭土地租賃契約約定，地上
    物處分權人仍為證人賴理生，賴理生得於返還土地前處分、
    拆除屬地上物範疇之枕木平台，上訴人對被上訴人仍屬給付
    不能而應負賠償責任，自不得予以扣除（其中項目17─23原
    審判決被上訴人敗訴，被上訴人未上訴已確定，不再予審酌
    ）。除前揭項目應予剔除部分外，其餘鑑定項目除確定部分
    外，均屬系爭建物之施作工程，並無疑義。此外，賴理生係
    證稱「我和朋友DIY 鐵架屋頂，玻璃花了10萬元」等語，有
    筆錄可考（見原審卷２第84頁），即單就玻璃成本為10萬元
    ，上訴人主張賴理生證稱「鐵架屋頂，玻璃花了10萬元」，
    與筆錄記載不符，其因而推論鑑定價格玻璃屋頂29萬9000元
    、屋頂鋼構架32萬元為過高，顯非可採。至上訴人雖另抗辯
    其他鑑定價格亦過高云云，然除前揭應予剔除、調整項目外
    ，因本件鑑定報告係由具建築師專業資格之鑑定人所製作，
    並已詳列鑑定所憑資料、認定之依據，上訴人未附理由，空
    言指摘，自難認為有理。再系爭建物之各部分，依證人賴理
    生所證述，係自84年至89年底陸續完工，至94年7月1日止，
    使用年數為5至10年，鑑定報告以4年計算折舊，尚非允洽，
    斟酌各部分結構建材之結果，認平均折舊年數以７年計算為
    適當，是調整後之金額應為348萬8871元（ 計算式詳如附表
    ）。
七、綜上所述，按給付無確定期限者，債務人於債權人得請求給
    付時，經其催告而未為給付，自受催告時起，負遲延責任。
    其經債權人起訴而送達訴狀，或依督促程序送達支付命令，
    或為其他相類之行為者，與催告有同一之效力；遲延之債務
    ，以支付金錢為標的者，債權人得請求依法定利率計算之遲
    延利息，民法第229條第2項、第233條第1項前段分別定有明
    文。又應付利息之債務，其利率未經約定，亦無法律可據者
    ，週年利率為 5%，亦為同法第203條所明定。從而，被上訴
    人本於前揭原因事實，依民法第353條、第226條第１項規定
    ， 訴請上訴人給付338萬2662元，及自起訴狀繕本送達翌日
    （即94年12月23日）起至清償日止，按法定利率年息5%計算
    之遲延利息，為有理由，應予准許。逾此所為請求，為無理
    由，應予駁回，其假執行之聲請失所附麗，應併予駁回。原
    審就超過上開應准許部分，為上訴人敗訴之判決，並為假執
    行之宣告，自有未洽。上訴意旨就此部分指摘原判決不當，
    求予廢棄改判，為有理由。至於上開應准許部分，原審判命
    上訴人給付，並為假執行之宣告，核無違誤，上訴意旨，就
    此部分，仍執陳詞，指摘原判決不當，求予廢棄，為無理由
    ，應駁回此部分上訴。
八、本件事證已臻明確，兩造其餘主張、陳述暨所提之證據，經
    審酌均與本院前揭判斷不生影響，爰不逐一論列，附此敘明
    。
九、據上論結，本件上訴為一部有理由，一部無理由，依民事訴
    訟法第450條、第449條第1項、第79條，判決如主文。
中　　華　　民　　國　　96　　年　　1　　月　　2  　　日
                    民事第七庭
                        審判長法　官  鄭三源
                              法　官  周美月
                              法　官  黃嘉烈
正本係照原本作成。
上訴人如不服本判決，應於收受送達後20日內向本院提出上訴書
狀，其未表明上訴理由者，應於提出上訴後20日內向本院補提理
由書狀（均須按他造當事人之人數附繕本）上訴時應提出委任律
師或具有律師資格之人之委任狀；委任有律師資格者，另應附具
律師資格證書及釋明委任人與受任人有民事訴訟法第466條之1第
1項但書或第2項（詳附註）所定關係之釋明文書影本。
中　　華　　民　　國　　96　　年　　1 　　月　　3 　　日
　　　　　　                  書記官  倪淑芳
附註：
民事訴訟法第466條之1（第1項、第2項）：
對於第二審判決上訴，上訴人應委任律師為訴訟代理人。但上訴
人或其他法定代理人具有律師資格者，不在此限。
上訴人之配偶、三親等內之血親、二親等內之姻親，或上訴人為
法人、中央或地方機關時，其所屬專任人員具有律師資格並經法
院認為適當者，亦得為第三審訴訟代理人。
附表：
計算式（依鑑定報告第6-8頁計算方式）（元以下4捨5入）
(一)施工費（剔除項目1-2、18-23項）
  0000000-(89000+19800+100000+200000+75000+84000+162000
  +60000）=0000000
(二)重建成本：
（90坪×2500元/坪+ 0000000)×(1+3%+12%)=0000000
(三)成本價格（折舊年數由4年調整為7年）
  0000000×(1-(2.5%×7))=0000000
(四)乘以情況調整率後之正常價格
  0000000×120%/100%=0000000
(五)依鑑定人調整比率調整(鑑定價格/正常價格)
  0000000×(0000000/0000000)=0000000
